---
title: "Segregación escolar en Euskadi"
author: "montera34"
date: "Enero, 2017"
output: html_document
---

```{r setup }
library("MASS")
library("tidyverse")

segreg = read.csv("data/output/2014-15-variables-escolares-euskadi.csv")

```

# Análisis para conocer los datos

Este documento es un ejemplo de los primeros tanteos para acercarse a entender los datos que hemos extraído para el ejercicio *3.  Educación pública-privada: abriendo datos abiertos*.

Partimos de un archivo con `r length(segreg)` variables y `rnrow(segreg)` zonas escolares.

```{r table_wikitoki, echo = FALSE}
library(knitr,quietly=T)
knitr::kable(
  segreg[c(1:5),],
  caption = "Las primeras zonas escolares"
)

segreglimpio = segreg[-c(6,33,57),] #elimina los que no tienen red privada
# Me quedo con las variables que me interesan en un data.frame reducido:
segreglimpio = segreglimpio[,c(10,11,13,14,17,18,2,3,16),]
attach(segreglimpio)
```

## Primeros tanteos

Explorar cantidad de zonas, zonas por provincia, alumnado en cada zona, cómo representar el histograma de una variable.

```{r previsualizar1}
# previsualizando los datos

# alumnos por provincia, número de alumnos por zona y % extanjeros en privada
# ggplot(data = segreglimpio) + 
#   geom_point(mapping = aes(x = total_alumnado, y = perc_alum_ext_priv)) + 
#   facet_wrap(~ provincia, nrow = 1)

# cantidad de zonas escolares por provincia
ggplot(data = segreglimpio) + 
  geom_bar(mapping = aes(x = provincia)) +
  labs(title = "cantidad de zonas por provincia")

#cantidad de alumnos por provincia
ggplot(segreglimpio) +
  geom_bar(stat='identity', aes(x = provincia, y = total_alumnado, fill=provincia )) +
  labs(x = "provincia", y = "alumnos") +
  labs(title = "cantidad de alumnos por provincia")

#cantidad de alumnos por zona
ggplot(segreglimpio) +
  geom_bar(stat='identity', aes(x = reorder(zona, total_alumnado), y = total_alumnado, fill=provincia )) +
  labs(x = "zona", y = "alumnos") +
  labs(title = "cantidad de alumnos por zona") +
  coord_flip()

# medias de % de extranjeros 
# ggplot(data = segreglimpio) + 
#   stat_summary(
#     mapping = aes(x = provincia, y = perc_alum_ext_pub),
#     fun.ymin = min,
#     fun.ymax = max,
#     fun.y = median
#   )
# ggplot(data = segreglimpio, mapping = aes(x = provincia, y = perc_alum_ext_pub)) + 
#   geom_boxplot()

# histograma
ggplot(data = segreglimpio) +
  geom_histogram(mapping = aes(x = perc_alum_ext_pub), binwidth = 1) +
  labs(title = "Histograma para una variable: porcentaje de alumnado extranjero en red pública")

# ggplot(segreglimpio) +
#   geom_density(aes(perc_alum_ext_pub, color=provincia)) + 
#   geom_density(aes(perc_alum_ext_priv, color=provincia)) 
```

Ahora vamos a cambiar el formato en que vienen los datos para poder realizar otras operaciones. usaremos *melt* de la librería *reshape*.

```{r previsualizar2}
require(reshape)
# convierte los datos a dos columnas: nombre de variable y valor
segregprepara <-segreglimpio
#se renombran los nombres de las variables para simplificar
colnames(segregprepara) = c("material_pub","material_priv","comedor_pub","comedor_priv","extran_pub","extran_priv","zona","provincia","alumnado")
segregm <- melt(segregprepara[,-9])

knitr::kable(
  segregm[c(1:2),],
  caption = "Primeras líneas del data frame"
)
```

Las visualizaciones muestras las variables: cada punto es un valor de una variable de una zona escolar.
```{r previsualizar2b}
ggplot(segregm) + 
  geom_point(mapping = aes(x = variable, y = value, colour=provincia), position = "jitter", alpha = 8/10, size = 2) + 
  labs(y = "porcentaje", x = "variables") +
  coord_cartesian(ylim = c(0, 70)) + scale_y_continuous(breaks=seq(0,100,10))

ggplot(data = segregm, mapping = aes(x = variable, y = value)) +
  geom_boxplot()
ggplot(data = segregm, mapping = aes(x = variable, y = value, colour=provincia)) +
  geom_boxplot()
```

## Correlaciones

Vamos a mirar si existen correlaciones entre los valores de los diferentes indicadores para cada una de las zonas:

```{r correlaciones}
# Calculando Pairs
pairs(~perc_alum_ext_pub+perc_alum_ext_priv+perc_bec_comedor_pub+perc_bec_comedor_priv+perc_bec_mat_escolar_pub+perc_bec_mat_escolar_priv,data=segreglimpio,
      xlim=c(0,70),ylim = c(0,70),
      lower.panel = NULL
)
```

Ahora con una librería que también calcula la corelación (pearson).

```{r correlaciones2}
library(GGally)
ggpairs(segreglimpio,
  columns = c(1:6),
  title = "buscando correlaciones", 
  # upper = list(continuous = "density"),
  aes(colour = provincia, alpha = 0.4))
```

Ahora un ejemplo de cómo calcular correlaciones ponderadas:

```{r correlaciones3}
# Calculate weighted corelations
library(wCorr)
weightedCorr(y=perc_bec_comedor_pub , x=perc_bec_mat_escolar_pub, method="pearson", weights=total_alumnado)
weightedCorr(y=perc_bec_comedor_priv , x=perc_bec_mat_escolar_priv, method="pearson", weights=total_alumnado)
```

Ahora vamos a ver si existen correlaciones entre las diferencias para cada indicador de cada zona entre la red pública y la privada:

```{r correlaciones4}
# creates dataframe with diferences in variables
comedor = data.frame(perc_bec_comedor_pub - perc_bec_comedor_priv)
material = data.frame(perc_bec_mat_escolar_pub - perc_bec_mat_escolar_priv)
extran  = data.frame(perc_alum_ext_pub - perc_alum_ext_priv)
comedorx = data.frame(perc_bec_comedor_pub / perc_bec_comedor_priv)
materialx = data.frame(perc_bec_mat_escolar_pub / perc_bec_mat_escolar_priv)
extranx  = data.frame(perc_alum_ext_pub / perc_alum_ext_priv)

segregdif = data.frame(comedor,material,extran,comedorx,materialx,extranx,provincia,zona)
colnames(segregdif) = c("comedor","material","extran","comedorx","materialx","extranx","provincia","zona")

ggpairs(segregdif,
        title = "buscando correlaciones en las diferencias red pública - privada", 
        columns = c(1:3),
        aes(colour = provincia, alpha = 0.4))
ggpairs(segregdif[provincia=="gipuzkoa",],
        title = "buscando correlaciones en las diferencias red pública - privada en Gipuzkoa", 
        columns = c(1:3),
        aes(colour = provincia, alpha = 0.4))
ggpairs(segregdif,
        title = "buscando correlaciones", 
        columns = c(4:6),
        aes(colour = provincia, alpha = 0.4))
```

## Diferencias

Visualizamos las diferencias entre la red pública y privada de cada zona en cada una de las variables: % becarios de material escolar, % becarios beca comedor y % alumnado extranjero. Esto es, cada valor representado es la diferencia entre:

   % becarios de material escolar en red pública - % becarios de material escolar en red privada

```{r diferencias}

segregmdif <- melt(segregdif[,c(1:3,7,8)])

ggplot(segregmdif) + 
  geom_point(mapping = aes(x = variable, y = value, colour=provincia), position = "jitter", alpha = 8/10, size = 2) + 
  labs(y = "valor", x = "diferencias") +
  scale_y_continuous(breaks=seq(0,100,10))

ggplot(segregmdif, mapping = aes(x = variable, y = value)) +
  geom_boxplot()
ggplot(segregmdif, mapping = aes(x = variable, y = value, fill=provincia)) +
  geom_boxplot()

```

## Cocientes

Visualizamos los cocientes entre la red pública y privada de cada zona en cada una de las variables: % becarios de material escolar, % becarios beca comedor y % alumnado extranjero. Esto es, cada valor representado es la diferencia entre:

    % becarios de material escolar en red pública / % becarios de material escolar en red privada

```{r cocientes1}

segregmcoc <- melt(segregdif[,c(4:6,7,8)])

ggplot(segregmcoc) + 
  geom_point(mapping = aes(x = variable, y = value, colour=provincia), position = "jitter", alpha = 8/10, size = 2) + 
  labs(y = "valor", x = "cocientes") +
  scale_y_continuous(breaks=seq(0,100,10))

ggplot(segregmcoc, mapping = aes(x = variable, y = value)) +
  geom_boxplot()
ggplot(segregmcoc, mapping = aes(x = variable, y = value, fill=provincia)) +
  geom_boxplot()

```

Como el valor de Rioja Alavesa para e cociente dealumnado extranjero es  de 44 impide ver bien los datos, repetimos las visualizaciones eliminándolo:

```{r cocientes2}

segregmcoc <- melt(segregdif[,c(4:6,7,8)])

ggplot(segregmcoc[-115,]) + 
  geom_point(mapping = aes(x = variable, y = value, colour=provincia), position = "jitter", alpha = 8/10, size = 2) + 
  labs(y = "valor", x = "cocientes") +
  scale_y_continuous(breaks=seq(0,100,10))

ggplot(segregmcoc[-115,], mapping = aes(x = variable, y = value)) +
  geom_boxplot()
ggplot(segregmcoc[-115,], mapping = aes(x = variable, y = value, fill=provincia)) +
  geom_boxplot()

```


## Coordenadas paralelas

```{r xx}
# parcoord(segreglimpio[,c(1:6)], col = segreg[,3],  var.label = TRUE, ylim = c(0,72)) 
# 
# 
# parcoord(segreg[,c(1,2)], col = segreg[,3],  var.label = T) 
# parcoord(segreg[,c(3,4)])
# parcoord(segreg[,c(5,6)])
```



## Comparativa variables

Y ahora unos ejercicios para comparar variables y diferencias de variables entre sí con un método más manual del que quemos explorado en la sección de [correlaciones](#correlaciones).

```{r pressure, echo=FALSE , warning=FALSE}
ggplot(data = segreg, mapping = aes(x = perc_alum_ext_pub, y = perc_alum_ext_priv)) + 
  coord_cartesian(ylim = c(0, 40),xlim = c(0, 40)) +
  scale_colour_manual(values=c("#f6ae01", "#4199cb","#da5455")) +
  geom_abline(intercept=0,slope=1, colour="grey") +
  geom_point(aes(colour = provincia,size = total_alumnado)) +
  labs(title = "% alumnado extranjero") +
  geom_text(aes(label=zona),size = 3, colour="black", nudge_x = 0.7, nudge_y = 1,fill = provincia)

ggplot(data = segreg, mapping = aes(x = perc_bec_comedor_pub, y = perc_bec_comedor_priv)) + 
  coord_cartesian(ylim = c(0, 70),xlim = c(0, 70)) +
  scale_colour_manual(values=c("#f6ae01", "#4199cb","#da5455")) +
  geom_abline(intercept=0,slope=1, colour="grey") +
  geom_point(aes(colour = provincia,size = total_alumnado)) +
  labs(title = "% alumnado con beca de comedor") +
  geom_text(aes(label=zona),size = 3, colour="black", nudge_x = 0.7, nudge_y = 1,fill = provincia)

ggplot(data = segreg, mapping = aes(x = perc_bec_mat_escolar_pub, y = perc_bec_mat_escolar_priv)) + 
  coord_cartesian(ylim = c(0, 70),xlim = c(0, 70)) +
  scale_colour_manual(values=c("#f6ae01", "#4199cb","#da5455")) +
  geom_abline(intercept=0,slope=1, colour="grey") +
  geom_point(aes(colour = provincia,size = total_alumnado)) +
  labs(title = "% alumnado con beca de material escolar") +
  geom_text(aes(label=zona),size = 3, colour="black", nudge_x = 0.7, nudge_y = 1,fill = provincia)

ggplot(data = segreg, mapping = aes(x = perc_alum_ext_pub- perc_alum_ext_priv, y = perc_bec_mat_escolar_pub - perc_bec_mat_escolar_priv)) + 
  coord_cartesian(ylim = c(-20, 40),xlim = c(-40, 30)) +
  scale_colour_manual(values=c("#f6ae01", "#4199cb","#da5455")) +
  geom_point(aes(colour = provincia)) +
  labs(title = "comparativa diferencias extranjeros vs beca material escolar") +
  geom_text(aes(label=zona),size = 2, colour="black", nudge_x = 1, nudge_y = 1,fill = provincia)

ggplot(data = segreg, mapping = aes(x = perc_alum_ext_pub - perc_alum_ext_priv, y = perc_bec_comedor_pub - perc_bec_comedor_priv)) + 
  coord_cartesian(ylim = c(-40, 50),xlim = c(-40, 30)) +
  scale_colour_manual(values=c("#f6ae01", "#4199cb","#da5455")) +
  geom_point(aes(colour = provincia)) +
  labs(title = "comparativa diferencias extranjeros vs beca comedor") +
  geom_text(aes(label=zona),size = 2, colour="black", nudge_x = 0.7, nudge_y = 1,fill = provincia)

ggplot(data = segreg, mapping = aes(x = perc_alum_ext_pub / perc_alum_ext_priv, y = perc_bec_mat_escolar_pub / perc_bec_mat_escolar_priv)) + 
  coord_cartesian(ylim = c(0, 5),xlim = c(0, 15)) +
  scale_colour_manual(values=c("#f6ae01", "#4199cb","#da5455")) +
  geom_point(aes(colour = provincia)) +
  labs(title = "comparativa cocientes extranjeros vs beca material escolar") +
  geom_text(aes(label=zona),size = 2, colour="black", nudge_x = 1, nudge_y = 1,fill = provincia)
```
